【裁判字號】    98,交聲,264
【裁判日期】    981207
【裁判案由】    聲明異議
【裁判全文】
臺灣屏東地方法院刑事裁定             98年度交聲字第264號
原處分機關  交通部公路總局高雄區監理所屏東監理站
異  議  人  甲○○
（即受處分人）
上列受處分人因違反道路交通管理處理條例案件，對於交通部公
路總局高雄區監理所屏東監理站民國98年7 月16日之裁決處分（
屏監違字第裁82-ZGQ012476號），聲明異議，本院裁定如下：
    主  文
原處分撤銷。
甲○○不罰。
    理  由
一、原處分意旨略以：ZZ-6465 號自小客車於民國97年8 月7 日
    02時50分經異議人即受處分人駕駛行經交通部臺灣區○道○
    ○○路局名間收費站南（第16車道）時，有違反道路交通管
    理處罰條例第27條第1 項之「汽車行駛於應繳費之公路不依
    規定繳費」之違規情事，於舉發通知單依法送達後，依違反
    道路交通管理條例第27條第1 項規定，處異議人罰鍰新臺幣
    （下同）3 千元等語。
二、異議意旨略以：異議人97年8 月7 日駕駛汽車行經國道名間
    收費站因誤駛ETC 車道已於98年（應係97年之誤植）12月接
    到罰單並繳費完成，但98年6 月份收到屏東監理站裁決書（
    裁決字號：82-ZGQ012476，裁決日期：98年7 月16日）稱未
    依規定繳費罰鍰6,000 元正，但經申訴駕駛人之戶籍地址並
    未收到另張罰單，故改罰3,000 元正…，既然未收到過路費
    補繳單，又為何罰單必須繳3,000 元？敬請查明責任歸屬問
    題，退還溢繳罰款等語。
三、經查：
  (一)按汽車行駛於應繳費之公路、橋樑、隧道或輪渡，不依規定
    繳費者，處汽車所有人或駕駛人新臺幣（下同）3,000 元以
    上6,000 元以下罰鍰，並追繳欠費，道路交通管理處罰條例
    第27條第1 項定有明文。
  (二)再按行政機關得依法規將其權限之一部分，委託民間團體或
    個人辦理，行政程序法第16條第1 項定有明文。又公路主管
    機關興建之公路，有法定情形之一者，得向通行之汽車徵收
    通行費；前項徵收通行費之作業程序、收費設施設置、收費
    方式、收費車種、費率、作業管理、停徵或免徵規定、欠費
    追繳、收取追繳作業費用及委託其他機關（構）辦理等事項
    之辦法，由交通部定之，公路法第24條第1 項、第2 項亦有
    明文。而公路通行費徵收管理辦法係依據公路法第24條第2
    項之規定訂定，並於該辦法第17條明定徵收機關得委託民間
    機構辦理公路通行費徵收業務。是交通部臺灣區○道○○○
    路局（以下簡稱高公局）係依上揭規定將國道高速公路通行
    費徵收業務委託遠通電收股份有限公司（以下簡稱遠通電收
    公司）。
  (三)另按交通部臺灣區○道○○○路局為辦理電子收費申裝及欠
    費追繳作業，依據「公路通行費徵收管理辦法」相關規定訂
    定「交通部臺灣區○道○○○路局電子收費申裝及欠費追繳
    作業注意事項」；依上開辦法第15條規定，用路人不依規定
    繳費者，營運單位應依用路人不同之欠費行為，依本局（指
    高速公路局）查明之車籍資料，製發「補繳通行費及作業處
    理費通知單」，追繳通行費並加收作業處理費用；用路人應
    於通知單所列之繳費期限內完成補繳程序，逾期未繳納則移
    送相關警察單位依法處理，交通部臺灣區○道○○○路局電
    子收費申裝及欠費追繳作業注意事項第1 條、第13條第1項
    、第17條第3 項固分別定有明文。又汽車駕駛人之行為，經
    以科學儀器取得證據資料證明其行為違規而逕行舉發，應記
    明車輛牌照號碼、車型等可資辨明之資料，以汽車所有人為
    被通知人製單舉發。本條例之處罰，受舉發違反道路交通管
    理事件之受處罰人，認為受舉發之違規行為應歸責他人者，
    應於舉發違反道路交通管理事件通知單應到案日期前，檢附
    相關證據及應歸責人相關證明文件，向處罰機關告知應歸責
    人，處罰機關應即另行通知應歸責人到案依法處理。逾期未
    依規定辦理者，仍依本條例各該違反條款規定處罰。道路交
    通管理處罰條例第7 條之2 第1 項第7 款、第4 項、第85
    條第1 項亦有明定。亦即處罰機關（本案所指之處罰機關即
    台灣區○道○○○路局）於認定可歸責之人後，仍應依該條
    例，以及上開交通部臺灣區○道○○○路局電子收費申裝及
    欠費追繳作業注意事項之規定，責由原舉發單位另行通知營
    運單位即遠通公司再依「不照章繳費」程序處理；即先由遠
    通公司依交通部臺灣區○道○○○路局查得之車籍資料（本
    案所指「可歸責之人」即受處分人甲○○之車籍資料），製
    作、寄發「補繳通知單」予異議人，待異議人逾補繳期限仍
    未繳納時，始由遠通公司移送警察單位依上開道路交通管理
    處罰條例第27條第1 項之規定開單舉發。
  (四)末按處理違反道路交通管理事件，有關文書送達之程序，依
    行政程序法之規定，違反道路交通管理事件統一裁罰基準及
    處理細則第5 條定有明文。而行政程序法中對於文書送達，
    於應受送達人之住居所、事務所或營業所為之。但在行政機
    關辦公處所或他處會晤應受送達人時，得於會晤處所為之；
    於應送達處所不獲會晤應受送達人時，得將文書付與有辨別
    事理能力之同居人、受僱人或應送達處所之接收郵件人員；
    又送達不能依前2 條規定為之者，得將文書寄存送達地之地
    方自治或警察機關，並作送達通知書2 份，1 份黏貼於應受
    送達人住居所、事務所、營業所或其就業處所門首，另1 份
    交由鄰居轉交或置於該送達處所信箱或其他適當位置，以為
    送達。前項情形，由郵政機關為送達者，得將文書寄存於送
    達地之郵政機關。寄存機關自收受寄存文書之日起，應保存
    3 個月，行政程序法第72條第1 項、第73條第1 項、第74條
    亦分別定有明文。故行政機關欲對應受送達人為寄存送達者
    ，須向應受送達之處所為送達後，因未能直接送達於本人，
    亦未能交付與有辨別事理能力之同居人、受僱人或接收郵件
    人員時，始得為之；倘係向「非應受送達之處所」為送達，
    縱無人收受，亦不得逕於該址為寄存送達，否則其寄存送達
    ，即難認為合法。又關於汽車行駛於應繳納通行費之國道高
    速公路未依規定繳費時，既應由遠通電收公司依高公局查明
    之車籍資料寄發補繳通知單通知用路人補繳，則「交通部臺
    灣區○道○○○路局委託遠通電收股份有限公司補繳通行費
    及作業處理費通知單」（以下簡稱補繳通知單）之書面通知
    ，仍應依上開規定送達，附此敘明。
三、再查：
  (一)異議人駕駛日旺小客車租賃有限公司（以下簡稱日旺公司）
    所有之車號ZZ-6465 租賃小客車於民國97年8 月7 日14時50
    分行經交通部臺灣區○道○○○路局名間收費站南（第16車
    道）時，有「汽車行駛於應繳費之公路不依規定繳費」之違
    規行為，此有原舉發機關提出該車輛之違規照片，又經日旺
    公司檢附相關證據及應歸責人相關證明文件（見本院98年度
    交聲字第264 號卷第9 到10頁）並為異議人所不爭執，是則
    本件應歸責人為實際駕駛人即異議人甲○○，其有上開違規
    行為，堪可確認。
  (二)本件車籍所有人日旺公司於收受本件內政部警政署國道公路
    警察局舉發違反道路交通管理事件通知單（公警局交字第
    ZGQ012476 號）並未在應到案日期（即98年1 月21日前）向
    處罰機關（即台灣區○道○○○路局）告知本件可歸責人甲
    ○○之相關資料，此有交通部臺灣區○道○○○路局名間收
    費站98年11月27日高名稽字第0986000152號函附卷可證（本
    院卷第44頁），則依道路交通管理處罰條例第85條第一項後
    段規定，本件之受處罰人仍為車籍所有人日旺公司，合先敘
    明。
  (三)又本件營運單位即遠通公司又於98年9 月7 日製發補繳通行
    費及作業處理費通知單予車籍所有人日旺公司（原繳費通知
    於97年9 月5 日送達，日旺公司於收到補繳通之後，於98年
    9 月7 日補繳），經日旺公司於97年11月25日、97年12月17
    日向交通部公路總局新竹區監理所中壢監理站提出申請後，
    嗣後遠通公司並未再寄發「補繳通知單」予本件異議人甲○
    ○等情，有高速公路局委託遠通電收公司辦理電子收費業務
    送達證書1 紙，交通部公路總局新竹區監理所中壢監理站97
    年12月1 日竹監壢字第0973009002號、98年1 月8 日竹監壢
    字第0973010305號函2 份及異議人母親陳春沼於本院98年9
    月18日到庭之證述：「（異議理由為何？）我們並沒有收到
    繳款通知，為何還要繳罰單三千元？」、「（廖素真與甲○
    ○何關係？）是他朋友，他們送去租賃地點後來他搬家了，
    所以都沒收到，當初應該要寄到戶籍地，我們不會因40元不
    繳，讓他們罰3000元，我們是後來收到6000 元 罰單後才去
    問。」（本院卷第財頁，98年9 月18日訊問筆錄參照）在卷
    可稽。
四、綜上所述，在遠通公司未合法送達「補繳通知單」予異議人
    前，原處分機關並無裁罰之權，惟仍就本件之交通事件，逕
    予裁罰，即難謂為適法，業如前述，應認受處分人之異議為
    有理由，自應由本院將原處分撤銷，並另為受處分人不罰之
    諭知，以資適法。
五、依道路交通案件處理辦法第20條，裁定如主文。
中    華    民    國    98    年    12    月    7     日
                  交通法庭庭    法  官  潘正屏
以上正本證明與原本無異。
如不服本裁定應於收受送達後5 日內向本院提出抗告書狀敘述抗
告之理由抗告於台灣高等法院高雄分院。
中    華    民    國    98    年    12    月    7     日
                                書記官  唐明煌


司法院資訊處製作；財團法人民間司法改革基金會備份。
